【裁判字號】    99,訴,223
【裁判日期】    990823
【裁判案由】    清償債務
【裁判全文】
臺灣臺北地方法院民事判決               99年度訴字第223號
原      告  丁○○
被      告  甲○○
訴訟代理人  乙○○
上列當事人間請求清償債務事件，本院於民國九十九年八月二日
辯論終結，判決如下：
    主    文
原告之訴駁回。
訴訟費用由原告負擔。
    事實及理由
一、原告部分
（一）聲明：被告應給付原告新臺幣（下同）八十萬元，及自支
      付命令送達翌日起至清償日止，按週年利率百分之五計算
      之利息。
（二）原告起訴主張：被告自民國七十五年間起陸續向其借款，
      共計達八十萬元，八十六年間被告遂簽發發票日為西元一
      九九七年十月十六日、付款人為美國運通銀行臺北分行、
      面額二十萬元、票據號碼0000000號支票一紙，及
      未載發票日、以臺北市銀行公庫部為付款人、面額分別為
      三十萬元、票據號碼分別為ＢＰ0000000、000
      0000號之支票二紙以為清償憑證，詎歷經多年屢經催
      討仍未獲置理，其中付款人為臺北市銀行公庫部之支票二
      紙經其分別填載發票日為九十八年五月二十一日、六月二
      十九日並於同年七月二十一日提示，均因「存款不足」退
      票未獲付款，爰依兩造間借貸關係請求被告如數清償，並
      給付自支付命令送達翌日起之法定利息。
（三）對被告答辯之陳述：
    １其係於八十六年間方調離臺北市銀行公庫部，被告身為律
      師，應不致將蓋用印鑑之空白取款條、支票交付他人，本
      件臺北市銀行公庫部支票未填載發票日係為免屆時無法清
      償尚須變更日期，被告並未撤銷付款委託，亦未就本件票
      據辦理掛失，顯見確有借款。
    ２兩造間借貸其均提領現金交付被告本人或胞弟乙○○等。
（四）證據：提出支票暨退票理由單、各類存款歷史對帳單，並
      聲請訊問證人即原告友人丙○○○
二、被告部分
（一）聲明：原告之訴駁回。
（二）被告則以：
    １兩造於六十六年至六十九年三月間原為臺北市銀行營業部
      同事，後其轉往司法行政部任職，因其原為父親處理金錢
      往來事務，諸如將他人匯款轉存入支票存款帳戶或其他行
      庫，或由支票存款帳戶提領款項匯入其他行庫等，轉任公
      職後，遂委託原告處理，為求便利，經常一次交付原告蓋
      妥印鑑之多張空白取款條或空白支票，亦由原告代為收取
      其應收回之支票，尤於原告任職臺北市銀行公庫部期間較
      為頻繁，嗣原告調離臺北市銀行公庫部，且其亦於七十七
      年底辭去公職、轉任律師，雙方即少有往來，未再委託原
      告處理。
    ２詎九十八年五月間原告突電告稱曾為其墊支數十萬元、要
      求返還云云，其未予理會，原告竟擅自在已蓋用其印鑑但
      未載發票日、以臺北市銀行公庫部為付款人、面額分別為
      三十萬元、票據號碼分別為ＢＰ0000000、000
      0000號之二紙支票上發票日欄，蓋用「９８‧５‧２
      １」、「９８‧６‧２９」日期章戳，表示發票日為九十
      八年五月二十一日、六月二十九日後提示，甚且將其所簽
      發、發票日為西元一九九一年十月十六日、付款人為美國
      運通銀行臺北分行、面額二十萬元、票據號碼00000
      00號之支票發票日變造為西元一九九七年十月十六日。
      實則兩造間並無任何借貸關係，八十六年間其早已轉任律
      師，如何向原告借款？原告如何交付？臺北市銀行公庫部
      亦已遷移裁撤多年，被告又豈會使用多年前之票據向原告
      借款？原告如有貸與款項，應舉證證明等語，資為抗辯。
（三）證據：提出支票使用紀錄，並聲請函臺北富邦商業銀行股
      份有限公司詢臺北市銀行公庫部裁撤日期，函美商美國運
      通銀行股份有限公司臺北分公司詢被告之支票存款帳戶啟
      用停用日期。
三、原告主張之事實，業據提出支票暨退票理由單、各類存款歷
    史對帳單，並引用證人丙○○○證述為證，上開證據除支票
    發票日之真正外，並為被告所不爭執，應堪信為真，但原告
    之請求均為被告否認。
    被告所辯亦據提出支票使用紀錄，及引用渣打國際商業銀行
    股份有限公司復興分行回函為憑，該等證據之真正，亦為原
    告所不爭執，亦堪信為真，但被告所辯均為原告否認。
四、茲分述如下：
（一）按當事人主張有利於己之事實者，就其事實有舉證之責任
      ，民事訴訟法第二百七十七條定有明文。稱消費借貸者，
      謂當事人約定，一方移轉金錢或其他代替物之所有權於他
      方，而他方以種類、品質、數量相同之物返還之契約；消
      費借貸，因金錢或其他代替物之交付而生效力，八十九年
      五月五日修正施行前之民法第四百七十四條、第四百七十
      五條規定甚明。而民法債編施行前發生之債，除本施行法
      有特別規定外，不適用民法債編之規定；其在修正施行前
      發生者，除本施行法有特別規定外，亦不適用修正施行後
      之規定，民法債編施行法第一條亦有明文規定。消費借貸
      為要物契約，因金錢或其他代替物之交付而生效力，為民
      法第四百七十五條所明定，關於交付金錢或其他代替物之
      事實，如有爭執者，應由主張已為交付之貸與人負舉證責
      任，最高法院迭著有裁判闡釋甚明。
（二）本件原告主張兩造間自七十五年間起陸續向其借款，至八
      十六年間止共計達八十萬元，已經被告否認，揆諸上揭法
      條、說明，自應由原告就兩造間訂有總額八十萬元之消費
      借貸契約及該等款項之交付負舉證之責。原告雖提出被告
      所簽發、發票日載為西元一九九七年十月十六日、付款人
      為美國運通銀行臺北分行、面額二十萬元、票據號碼00
      00000號之支票一紙，被告所簽發、發票日分別載為
      九十八年五月二十一日、九十八年六月二十九日、付款人
      均為臺北市銀行公庫部、面額分別為三十萬元、票據號碼
      分別為ＢＰ0000000、0000000號之支票二
      紙，及各類存款歷史對帳單，以及引用證人丙○○○證述
      為證，然查：
    １消費借貸為要物契約，因金錢或其他代替物之交付而生效
      力（參見八十九年五月五日民法債編修正施行前之民法第
      四百七十五條）；支票為文義證券及無因證券，支票上權
      利係依支票文義而發生，與其基礎之原因關係各自獨立，
      支票上權利之行使，不以其原因關係存在為前提，尚難因
      執有支票，即得證明其所主張之原因關係為存在，最高法
      院九十年台上字第八號著有裁判可資參照。本件原告所提
      支票三紙，縱均為真正，票據權利係依支票文義而發生，
      不以其原因關係存在為前提，本難因原告執有支票即證明
      其所主張之借貸關係為存在。
    ２況原告所提支票三紙，其上發票人「甲○○」之印文固均
      為真正，但其中付款人為臺北市銀行公庫部之二紙票據，
      原未載發票日，現票據上發票日欄之「９８‧５‧２１」
      、「９８‧６‧２９」日期章戳係原告自行蓋用，此經原
      告當庭自承不諱，則該二紙票據均欠缺票據法第一百二十
      五條第一項第七款所定之支票應記載事項，不生支票之效
      力；至付款人為美國運通銀行臺北分行之票據，經本院當
      庭以肉眼勘驗結果，發票日亦明顯遭以不同墨色之藍筆填
      加筆畫，由「日期：１０月１６日１９９１」變更為「日
      期：１０月１６日１９９７」；參諸臺北市銀行於五十八
      年四月二十一日成立，原為市屬金融事業機關，於七十三
      年間設立登記為股份有限公司，八十二年間即變更公司名
      稱為臺北銀行股份有限公司，此為週知之事實，並有公司
      登記事項卡可佐，而被告倘如同原告所述、於八十六年間
      計算欠款總額、簽發該等票據交付原告以為清償憑證，衡
      情應無可能交付發票日為六年前即八十年（西元一九九一
      年）十月十六日，或付款人於四年前即八十二年間早已因
      變更名稱而不存在之票據，被告在金融行庫任職多年，此
      經原告供承在卷，又焉有可能收受該如此票據？是原告所
      提支票三紙，尚不足以證明兩造間有八十萬元之金錢借貸
      關係。
    ３原告所提（卷第三八、三九頁）各類存款歷史對帳單，款
      項之提領均發生於八十七年二月、三月間，金額共七十五
      萬元，與原告所陳款項借用時間為七十五至八十六年間、
      金額共八十萬元已有未合，且款項之提領亦不足認係交付
      、貸與被告。
    ４至證人即原告友人丙○○○到庭證稱七十幾年間，原告曾
      表示被告向其借款等語，但亦證稱從未實際見聞原告貸與
      被告金錢，不知悉借款數額等情，亦未曾聽聞被告坦認向
      原告借用款項，則證人丙○○○述僅能證明原告迭次主張
      被告向其貸款，仍不足以證明確有貸與、交付被告八十萬
      元。
    ５綜上所述，原告所提證據要不足以證明兩造間確有八十萬
      元之金錢借貸契約存在。
五、本件事證已臻明確，兩造其餘攻擊防禦方法及所提證據，於
    判決結果不生影響，爰不一一論列，併此敘明。
六、從而，原告依兩造間借貸關係請求被告返還八十萬元，並給
    付自支付命令送達翌日起至清償日止，按週年利率百分之五
    計算之利息，洵屬無據，不應准許。
據上論結，本件原告之訴無理由，依民事訴訟法第七十八條，判
決如主文。
中    華    民    國    99    年    8     月    23    日
                    民事第一庭  法  官  洪文慧
上列正本核與原本無異。
如不服本判決，得於判決送達之翌日起二十日內，以書狀敘述理
由，向本庭提起上訴，如委任律師提起上訴者，應一併繳納上訴
審裁判費。
中    華    民    國    99    年    8     月    23    日
                                書記官  林芝儀

司法院資訊處製作；財團法人民間司法改革基金會備份。
